【裁判字號】    89,易,778
【裁判日期】    900827
【裁判案由】    偽造文書
【裁判全文】
臺灣花蓮地方法院刑事判決                        八十九年度易字第七七八號
    公  訴  人  臺灣花蓮地方法院檢察署檢察官
    被      告  己○○
    被      告  甲○○
    右  一  人
    選任辯護人  林武順
    被      告  戊○○
右列被告因偽造文書案件，經檢察官提起公訴（八十九年度偵字第一一七號），本院
判決如左︰
    主  文
己○○、甲○○、戊○○均無罪。
    理  由
一、公訴意旨略以：被告己○○於民國八十七年三月二十日與丙○○○簽訂花蓮縣秀
    林鄉○○段二七○地號土地（下稱系爭土地）之買賣契約，將土地移轉予丙○○○所指定之吳文來，被告己○○明知與被告甲○○、被告戊○○間並無新台幣（
    下同）五百萬元、三百萬元之債務存在，竟與被告甲○○、戊○○共同基於犯意
    聯絡，透過代書製作內容不實之一般抵押權設定契約書（抵押權內容如附表所示
    ），再委由不知情洪雪娥、何智賢於八十七年六月四日及同年月二十九日持不實
    之抵押權設定契約書向花蓮縣花蓮地政事務所申請辦理抵押權登記，使不知情之
    該地政事務所公務員，於八十七年六月五日及同年月三十日將該不實之事項登記
    於職務上所掌管之土地登記公文書上，足以生損害於地政機關對土地登記管理之
    正確性。嗣甲○○為索討所欠，以設定五百萬元抵押權之債權向臺灣花蓮地方法
    院聲請拍賣上開土地，經法院於八十八年二月五日以八十八年度拍字第五十五號
    裁定准予拍賣該抵押物，丙○○○始發現上揭情事。案經丙○○○告訴偵辦，因
    認被告共同涉犯刑法第二百十四條使公務員登載不實罪嫌云云。
二、按犯罪事實應依證據認定之，無證據不得推定其犯罪事實；又不能證明被告犯罪
    者，應諭知被告無罪之判決，刑事訴訟法第一百五十四條、第三百零一條第一項
    分別定有明文。再按告訴人之告訴，係以使被告受刑事訴追為目的，是其陳述是
  否與事實相符，仍應調查其他證據以資審認（最高法院五十二年台上字第一三○○號判例參照）。又事實之認定，應憑證據，如未能發現相當證據，或證據不足
    以證明，自不能以推測或擬制之方法，為裁判基礎（最高法院四十年台上字第八
    六號判例參照）。再者，認定不利於被告之事實，須依積極證據，苟積極證據不
    足為不利於被告事實認定時，即應為有利於被告之認定，更不必有何有利之證據
    （最高法院三十年上字第八一六號判例）；而所謂「積極證據足以為不利被告事
    實之認定」係指據為訴訟上證明之全盤證據資料，在客觀上已達於通常一般之人
    均不致於有所懷疑，而得確信被告確曾犯罪之程度，若未達到此一程度，而有合
    理懷疑之存在時，即無從為有罪之認定（最高法院七十六年台上字第四九八六號
    判例）。
三、訊據被告均堅決否認其涉前開公訴人所指之罪嫌，其等辯稱如下：
  (一)被告己○○雖於審理期日未到庭，但其前曾於本院訊問時辯稱：我有和被告甲○○、戊○○一起去辦理抵押權設定登記；我將土地賣給丙○○○時，我兒子庚○○已經將他的部分賣給被告甲○○，所以我有跟丙○○○說要去跟甲○○及戊○○解決。
  (二)被告甲○○辯稱：我是在八十七年間向被告己○○的三兒子庚○○買系爭土地中
    的一甲四分地，價金一百三十六萬元，我為了保障自己的權利，才去辦五百萬元
    的抵押權設定，是古洪鎮代書教我這樣辦的。辦理抵押權設定登記有得到被告己○○的同意。其選任辯護人辯護意旨略以：本案共同被告己○○之子庚○○向被
    告甲○○借款一百三十六萬元，因庚○○無力清償，遂將其父分給其系爭土地內
    約一甲四分地賣給被告甲○○，藉以抵償債務，惟因該土地為原住民保留地。而
    被告甲○○未具原住民身分，且該土地一時未能分割，被告甲○○為確保債權，
    乃由庚○○徵得被告己○○之同意，並提供系爭土地出面配合辦理抵押權設定登
    記事宜，被告甲○○為求確保該一百三十六萬元之債權及衍生出之各項債權，且
    不諳法律之規定及作業程序，乃徵得被告己○○、庚○○之同意後，委由代書辦
    理設定債權總額五百萬元之抵押權登記，主觀上毫無犯罪之故意，其目的僅在確
    保債權而已。尤其被告甲○○其後聲請拍賣抵押物，亦僅以一百三十六萬元之債
    權聲請，不僅可以證明被告甲○○未有犯罪之故意，而且此一行為並不足以生損
    害之虞，不得僅因被告甲○○及各相關人員不諳法律而設定五百萬元之抵押權登
    記，即推認被告甲○○構成偽造文書罪。
  (三)被告戊○○辯稱：我母親在六十年間向被告己○○的二兒子高萬金購買系爭土地
    其中的一甲地，因為是山坡保留地，所以無法辦理所有權移轉登記，八十七年六
    月己○○的三兒子庚○○把他的部分賣給被告甲○○，被告甲○○就去設定抵押
    權以保障自己的權利，我聽了之後也趕快辦設定，也是為了保障自己的權利。辦
    理抵押權設定登記有得到被告己○○的同意。
四、本件公訴人認被告涉犯右揭罪嫌，無非以證人庚○○、虞紫菁之證詞、被告己○○與被告甲○○、被告戊○○間之土地買賣契約書、一般抵押權設定契約書各二
    份等，作為認定被告涉有本件罪嫌之依據。經查：
  (一)系爭土地原為被告己○○所有，該土地面積為五五三三○平方公尺，為原住民保
    留地，被告己○○於四十餘年前就將系爭土地分為四份分給四個兒子，其二子高
    萬金分得之部分於六十一年間賣給被告戊○○之母，但未辦理所有權移轉登記，
    另被告己○○之三子庚○○分得之部分於八十餘年間（確實時間不詳）賣給被告
    甲○○，以抵償其積欠被告甲○○之債務一百三十六萬元，嗣被告己○○於八十
    七年間與告訴人丙○○○簽約，將系爭土地賣給丙○○○，而於八十七年九月九
    日將系爭土地移轉登記為丙○○○指定之吳文來所有等情，為被告己○○於偵查
    及本院訊問時供述甚明，且與被告甲○○、戊○○供述相符，並有證人庚○○於
    偵查及本院訊問時、證人高春鳳、申坤峰於本院訊問時（本院卷二五至二八頁參
    照）、證人吳文來於偵查中訊問時（偵查卷一六○頁反面）證述甚明，復有土地
    登記簿謄本（偵查卷一一八至一一九頁）、竹林地使用權移轉契約書（偵查卷一
    四八頁反面）、土地買賣契約書（偵查卷一四五、一四六頁）在卷可稽，是上述
    事實應堪信為真實。可見被告甲○○、戊○○在系爭土地上確有債權存在。
  (二)告訴人丙○○○固然指訴稱其係於八十七年三月二十日與被告己○○就系爭土地
    簽訂買賣契約，約定價金為一千四百八十五萬元，買賣標的為系爭土地所有權全
    部，且其於簽約日交付二十萬元，同年十月二日交付價金一百萬元，指定登記名
    義人為吳文來，嗣其於八十八年一月間請領土地登記簿謄本時，發覺系爭土地上
    有登記抵押權人為被告甲○○、戊○○之抵押權云云，有告訴狀、土地買賣契約
    書、土地登記謄本各一份附卷足參（偵查卷五至六、九至十四、十七頁）；而被
    告甲○○、戊○○確實各於如附表所示時間於系爭土地上設定如附表所示抵押權
    ，但系爭土地移轉登記予告訴人指定之吳文來的時間為八十七年九月九日，此有
    土地登記謄本一份足憑，則衡諸常情告訴人豈會遲至八十八年一月才知道系爭土
    地上有如附表所示抵押權存在？再者，告訴人所提出之土地買賣契約書影本固然
    記載買賣標的物為系爭土地所有權全部、價款一千四百八十五萬元、簽約日為八
    十七年三月二十日（契約書影本參照，偵查卷九至十四頁），與證人庚○○於九
    十年五月三日庭提之契約書原本之記載大致相符（該份原本已將買賣價款一千四
    百八十五萬元刪除，改為五百十萬元，本院卷八三頁參照），惟告訴人與被告己○○訂約之時間應該是八十七年七月間，而非三月二十日，簽約時未載明總價，
    在第二次付款一百萬元時才補記總價為一千四百八十五萬元，告訴人丙○○○及
    其子乙○○於訂約時均已知如附表所示抵押權之存在，且曾表示過要拿錢給設定
    抵押之人（即被告甲○○、戊○○）等情，為證人即簽約代書壬○○於本院訊問
    時證稱甚詳（本院卷一四四至一四九頁），核與證人庚○○於偵查中所述（其稱
    ：是先設定才將土地賣掉等情，偵查卷六四頁反面筆錄參照）、丁○○於本院訊
    問時所述（其稱：簽約時我有跟丙○○○的兒子乙○○講，乙○○也知道有部分
    土地已經賣給被告甲○○和戊○○，乙○○有說他要自己跟被告甲○○和戊○○
    商量等情，本院卷八十頁筆錄參照）、辛○○於本院訊問時所述（其稱：我們賣
    給丙○○○時有跟乙○○講清楚，土地上被告甲○○、戊○○各有一甲多地等情
    ，本院卷一三二至一三四頁筆錄參照）情節大致相符，綜合上述證人之證詞可知
    ，告訴人丙○○○於購買系爭土地時，該土地上已有設定如附表所示之抵押權，
    且其對上述抵押權之存在知之甚詳，其出示之土地買賣契約書簽約時間之記載與
    事實不符，則被告甲○○、戊○○在系爭土地上設定如附表所示之抵押權，顯然
    並未生損害於告訴人。
  (三)再按公訴人所指被告涉犯之前揭罪嫌，皆以主觀上具有犯罪之故意始能成立，且
    均以足生損害於公眾或他人為其犯罪構成要件之一，被告甲○○、戊○○設定如
    附表所示之抵押權時，均經過系爭土地名義所有權人即被告己○○之同意，已經
    被告己○○坦白承認（本院卷十六頁筆錄參照），而被告甲○○、戊○○之所以
    設定如附表所示之抵押權，係為了保障自己的債權，是經古洪鎮代書的建議才這
    樣做等情，為被告甲○○、戊○○供述在卷，核與證人古洪鎮、虞紫菁（為實際
    受託辦理抵押權設定之代書）於偵查中所述情節相符，應堪信為真實，被告甲○○雖僅以一百三十六萬元之代價取得庚○○在系爭土地上所有之一甲多地（即系
    爭土地面積約四分之一），被告戊○○雖僅以「民國六十一年買賣價三萬元」（
    土地買賣契約書參照，偵查卷一四九頁）取得系爭土地上一甲多地（即系爭土地
    面積約四分之一），惟告訴人丙○○○既願以一千四百八十五萬元購買系爭土地
    所有權全部，已如前述，則依此比例計算，系爭土地四分之一之交易市場價格約
    有三百七十一萬餘元（00000000除4＝0000000），則被告戊○○設定三百萬元額
    度之抵押權，亦與市價大致相符；況被告設定抵押旨在擔保其借款債權，至實際
    上有無借款，乃至於借款金額多寡，皆應由被告對交付借款之事實負舉證責任（
    最高法院六十九年十二月二日第二十七次民事庭會議決議旨趣參照），而被告甲○○雖設定債權額高達五百萬元之抵押權，但其聲請拍賣抵押物時，亦僅以一百
    三十六萬元之額度為之，此有本院八十八年度拍字第五五號民事裁定一份在卷可
  稽（偵查卷三十至三一頁），是綜合上述情節以觀，本院認為被告所辯其等僅係
    為擔保債權而設定抵押等語，應可採信，其等在主觀上顯無犯罪之故意，自不能
    據以公訴人所指之罪責相繩。
五、綜上所述，告訴人於八十七年七月間向被告己○○購買系爭土地時，已知有如附
    表所示抵押權之存在，則如附表所示抵押權顯然並未足生損害於告訴人；再者，
    被告甲○○、戊○○在系爭土地上各約有系爭土地面積四分之一之權利，其等設
    定如附表所示之抵押權，係為擔保該債權，在主觀上並無犯罪之故意，自不能論
    以使公務員登載不實罪責。此外，再經本院依職權調查結果後，亦無其他確切之
    證據足認被告涉有本件犯行，揆諸首揭規定，自應對被告均為無罪之諭知。
六、被告己○○經合法傳喚，無正當理由不到庭，惟本案係應諭知無罪之案件，爰不
    待其陳述逕行判決。
據上論斷，應依刑事訴訟法第三百零一條第一項、第三百零六條，判決如主文。
中        華        民        國    九十    年      八    月  二十七    日
                                    臺灣花蓮地方法院刑事庭
                                        法  官  楊  碧  惠
右正本證明與原本無異。
如對本判決不服，應於送達後十日內，向本院提出上訴狀。（應抄附繕本）告訴人或
被害人如對於本判決不服者，應具備理由請求檢察官上訴，其上訴期間之計算係以檢
察官收受判決正本之日期為準。
                                        法院書記官
中        華        民        國    九十    年      八    月  三十      日
附表
┌──┬────┬────┬─────┬─────┬─────┬───┐
│編號│登記日期│抵押權人│權利價值  │設定權利範│存續期間  │債務人│
│    │        │        │（新台幣）│圍        │          │      │
├──┼────┼────┼─────┼─────┼─────┼───┤
│一  │87.6.5  │甲○○  │五百萬元  │系爭土地所│87.6.3至  │己○○│
│    │        │        │          │有權全部  │117.6.2   │      │
├──┼────┼────┼─────┼─────┼─────┼───┤
│二  │87.6.30 │戊○○  │三百萬元  │系爭土地所│87.6.26至 │己○○│
│    │        │        │          │有權全部  │137.6.25  │      │
└──┴────┴────┴─────┴─────┴─────┴───┘


司法院資訊處製作；財團法人民間司法改革基金會備份。
